【裁判字號】    98,訴,1183
【裁判日期】    981210
【裁判案由】    確認債權不存在
【裁判全文】
臺灣臺北地方法院民事判決              98年度訴字第1183號
原      告  乙○○
訴訟代理人  謝心味律師
被      告  丁○○
訴訟代理人  甲○○
上列當事人間確認債權不存在事件，本院於民國98年11月26日言
詞辯論終結，判決如下：
    主  文
原告之訴駁回。
訴訟費用由原告負擔。
    事實及理由
壹、程序方面：
    按訴狀送達後，原告不得將原訴變更或追加他訴。但請求之
    基礎事實同一、擴張或減縮應受判決事項之聲明者，不在此
    限，民事訴訟法第255條第1項第2款、第3款定有明文。查本
    件原告原起訴請求撤銷被告設定抵押權，權利價值債權額新
    台幣（下同）210萬元，於訴狀送達後之民國98年7月15日變
    更聲明，請求確認被告就原告所有坐落於台北縣新店市○○
    段91地號土地，面積287.16平方公尺，權利範圍8分之1，及
    其上台北縣新店市○○段37建號即門牌號碼台北縣新店市○○路102巷15號4樓房屋所有權全部，台北縣新店地政事務所
    以民國95年簡易字第124500號收件，於95年10月27日設定登
    記之抵押權所擔保之210萬元債權不存在，基礎事實並未變
    更，按之上開規定，其所為訴之變更核無不合，應予准許。
貳、實體方面：
一、原告起訴主張：
  (一)緣伊曾擔任2個合會之會首，5日合會：每月5日開標，會期
    自93年3月5日起至98年1月5日止，會數連會首共59會，每期
    會款1萬元；20日合會：每月20日開標，會期自94年8月20日
    起至98年5月20日止，會數連會首共46會，每期會款2萬元（
    下分別稱5日合會及20日合會），因會員就合會會款標取金
    額過多，而遭訴外人甲○○要求停會，致無法繼續進行。
    訴外人甲○○及其妻侯淑卿、妻弟侯恒光有參加前揭合會，
    甲○○依其自行計算後，認定伊就前揭合會（含侯淑卿部分
    ）及侯恒光部分，應分別開立150萬、60萬元之本票予甲○○及侯恒光，並提供伊所有坐落於新店市○○段91地號土地
    ，面積287.16平方公尺，權利範圍8分之1，及其上新店市○○段37建號即門牌號碼新店市○○路102巷15號4樓房屋所有
    權全部（下稱系爭房地）押予甲○○為合會債權之擔保，始
    同意為合會之協調事宜。為此，伊即提供設定抵押權之相關
    資料予代書即訴外人丙○○辦理抵押設定，詎丙○○竟依甲○○之指示將該抵押權設定於被告，並由台北縣新店地政事
    務所以95年簡易字第124500號收件，於95年10月27日設定登
    記一般抵押權完畢，惟依前情置辯，伊設定抵押權係為供處
    理合會事宜所負債務之擔保，與被告並無干係，另系爭房地
    因遭債權人國泰世華商業銀行股份有限公司等聲請拍賣抵押
    物強制執行事件，本院97年度執卯字第80530號，被告以第
    三順位抵押權人身分，為參與分配之債權人在案；對被告聲
    明參與分配，伊以被告無債權存在為由對之聲明異議聲請除
    去其債權，本院民事執行處於97年11月21日以97年度執卯字
    第80530號執行命令諭令被告提出說明，據此，被告於97年
    12月3日呈遞之陳述意見狀（見原証四），係提出受款人為
    甲○○、侯恒光，金額合計210萬元之二紙本票以為債權証
    明文件，並載明「緣債務人乙○○（會首）因合會債務欠甲○○（150萬）及侯恒光（60萬）合計210萬元，故開立本票
    各壹張，並同意就系爭不動產設定抵押權以擔保債權，唯債
    務人乙○○為免其合會問題曝光，要求債權人改以合會以外
    之人為抵押權人，代書則由債務人乙○○指定丙○○君辦理
    抵押設定。」等語，由此亦足明被告僅係登記為抵押權人之
    人頭而已，並未受讓第三人甲○○、侯恒光之本票債權。因
    此兩造間就設定抵押權部分自無任何債權債務關係存在。
  (二)次按「設定抵押權，以債權之成立為前提，若其債權不成立
    或無效時，因抵押權之有從屬性，其抵押權應不生效力。」
    （最高法院70年度台上字第1488號判決參照）、次按「抵押
    權乃就抵押物賣得價金優先受償之權利，必從屬於債權而存
    在，亦即必須有被擔保之債權合法存在為前提，苟無債權發
    生，即無抵押權之存在可言」（最高法院70年度台上字第51
    3號判決參照）。系爭抵押權為一般抵押權，抵押債權屬於
    確定之債權，依據抵押權之從屬性，抵押權人與抵押人於抵
    押設定時，需有抵押權設定所擔保之債權存在，一般抵押權
    方始成立生效，揆諸前揭最高法院判決意旨即明。然如前述
    ，伊並未積欠被告任何金錢債務，被告亦未受讓第三人甲○○、侯恒光之本票債權，系爭抵押權所擔保之抵押債權自始
    並不存在。今因系爭不動產已遭本院拍定，就拍定所得之價
    金，被告可依第三順位之抵押權人身分參與分配取得分配款
    。但如本件伊之請求本院為勝訴判決，本院民事執行處則可
    將被告之抵押權所擔保之債權加以剔除，將之分配於併案執
    行之債權人聯邦商業銀行股份有限公司，如有餘額，依法應
    返還於原告。從而，本件伊仍有確認系爭抵押權所擔保債權
    不存在之必要及法律上利益存在。為此提起本件訴訟。
  (三)並聲明：確認被告就原告所有坐落於台北縣新店市○○段91
    地號土地，面積287.16平方公尺，權利範圍8分之1，及其上
    台北縣新店市○○段37建號即門牌號碼台北縣新店市○○路
    102巷15號4樓房屋所有權全部，台北縣新店地政事務所以民
    國95年簡易字第124500號收件，於95年10月27日設定登記之
    抵押權所擔保之210萬元債權不存在。
二、被告則抗辯：緣原告為合會之會首，因合會債務欠甲○○（
    150萬元）及侯恒光（60萬元）合計210萬元，故同意就系爭
    房地設定抵押權以擔保債權，唯原告為免其合會問題曝光，
    要求甲○○及侯恒光改以合會以外之人為抵押權人，故甲○○即委託被告登記為抵押權人，並於95年10月間辦理第三順
    位抵押。故本件確有債權發生及存在，原告所稱顯不實在。
    聲明：原告之訴駁回。
三、本件不爭執事項：
  (一)原告原為坐落於台北縣新店市○○段91地號土地，面積287.
    16平方公尺，權利範圍8分之1，及其上台北縣新店市○○段
    37建號即門牌號碼台北縣新店市○○路102巷15號4樓房屋（
    權利範圍全部）（下稱系爭房地）所有人，前曾以其供作向
    訴外人國泰世華商業銀行股份有限公司（下稱國泰世華銀行
    ）借款及對丙○○負擔債務之擔保，並分別於94年10月6日
    、95年1月16日設定本金最高限額406萬元之第一順位抵押權
    ，及最高限額60萬元之第二順位抵押權；95年10月27日再提
    供系爭房地為對被告負擔債務之擔保，且設定債權額210萬
    元之第三順位抵押權（下稱系爭抵押權）。
  (二)原告於93年3月5日、94年8月20日及95年1月10日自任互助會
    會首，向訴外人甲○○等人招攬互助會，嗣因原告無法如期
    交付得標金而停會，甲○○等人就此提出刑事告訴，目前經
    本院97年度訴更一字第3號刑事判決認定詐欺取財罪成立，
    偽造私文書罪部分不成立。
  (三)原告曾經於95年10月27日協調會前簽發面額分別為150萬元
    及60萬元之本票各乙紙予訴外人甲○○及侯恆光收執。
  (四)原告因積欠訴外人聯邦商業銀行股份有限公司（下稱聯邦銀
    行）債務，經該行聲請本院假扣押，並於96年12月5日辦竣
    查封登記（96年度執全字第691號）。嗣因第一順位抵押權
    人國泰世華銀行聲請調取前開假扣押執行卷為本案終局執行
    （97年度執字第80530號），經本院於98年7月6日公開拍賣
    ，並已拍定。
四、得心證之理由：
    原告主張系爭抵押權之設定係訴外人丙○○依訴外人甲○○
    指示將該抵押權設定於被告而為，而兩造間並無任何債權債
    務存在，為被告所否認，並以前詞置辯，是本件所應審究者
    ，為：(一)原告有無即受確認判決之法律上利益？(二)系爭抵押
    權擔保之債權是否存在？
  (一)按確認法律關係之訴，非原告有即受確認判決之法律上利益
    者，不得提起之；確認證書真偽或為法律關係基礎事實存否
    之訴，亦同，民事訴訟法第247條第1項定有明文；又按確認
    之訴非原告有即受確認判決之法律上利益者，不得提起。所
    謂即受確認判決之法律上利益，係指法律關係之存否不明確
    ，原告主觀上認其在法律上之地位有不安之狀態存在，且此
    種不安之狀態，能以確認判決將之除去者而言，若縱經法院
    判決確認，亦不能除去其不安之狀態者，即難認有受確認判
    決之法律上利益（參最高法院52年台上字第1240號判例）。
    本件原告主張系爭房地已遭本院拍定，就拍定所得之價金，
    被告可依第三順位之抵押權人身分參與分配取得分配款。但
    如原告之請求本院為勝訴判決，本院民事執行處則可將被告
    之抵押權所擔保之債權加以剔除，將之分配於併案執行之債
    權人即訴外人聯邦銀行，如有餘額，依法應返還於原告。故
    系爭抵押權所擔保之債權是否存在，攸關原告須否履行抵押
    人之義務，其在私法上之地位即有受侵害之危險，而此項危
    險得以確認之訴予以除去，依上所述，原告提起本件確認之
    訴以排除此項危險，於法有據。
  (二)按抵押權從屬於債權而存在，若債權不存在或確定不發生，
    則抵押權自不能單獨而存在，故抵押權之成立，以債權已存
    在為前提，債權若不存在，抵押權亦不成立。最高法院83年
    度台上字第2041號民事裁判參照。查系爭房地於95年10月27
    日設定第三順位抵押權登記，係為擔保原告於98年5月20日
    屆期的210萬元本票債務，為原告所不否認，惟原告主張系
    爭債務係存在於伊與訴外人甲○○及侯恒光間，因此係要設
    定登記系爭抵押權予甲○○，詎料最後設定竟登記予與伊無
    債權債務關係的被告，系爭抵押債權自不存在云云。經查，
    被告非原告5日或20日合會會員，惟系爭抵押權所擔保的既
    為系爭210萬元的本票債務，而本票又屬流通票據，因此，
    尚不問被告係以何種方式取得系爭票據，被告於設定登記抵
    押權時，既能提出系爭本票為證明，則難認設定系爭抵押權
    的債權係屬不存在，原告所云顯不實在。再者，縱如原告主
    張，系爭本票債權債務仍存在於甲○○及侯恒光之間，然按
    借名契約，顧名思義，係指當事人約定，一方（借名者）經
    他方（出名者）同意，而就屬於一方現在或將來之財產，以
    他方之名義，登記為所有人或其他權利人，但無使他方取得
    實質所有權或其他權利之意思。而在現行法制下，借名契約
    乃無名契約，依私法自治原則，當事人基於特定目的而訂立
    借名契約，如未違反強制規定或公序良俗，當非法所不許。
    臺灣高等法院臺南分院94年度上易字第89號民事裁判可資參
    照。準此，系爭抵押權登記名義人借用被告之名登記既無不
    可，則原告主張確認抵押債權不存在即屬無據。
五、綜上所述，原告主張兩造間無債權債務關係存在，不足採信
    ，從而，其請求確認被告就其所有坐落於台北縣新店市○○
    段91地號土地，面積287.16平方公尺，權利範圍8分之1，及
    其上台北縣新店市○○段37建號即門牌號碼台北縣新店市○○路102巷15號4樓房屋所有權全部，台北縣新店地政事務所
    以民國95年簡易字第124500號收件，於95年10月27日設定登
    記之抵押權所擔保之210萬元債權不存在為無理由，應予駁
    回。
六、本件事證已臻明確，兩造其餘之攻擊防禦方法及舉證，經本
    院審酌後，認均不足以影響本判決之結果，毋庸一一論列，
    併此敘明。
七、據上論結，本件原告之訴為無理由，依民事訴訟法第78條，
    判決如主文。
中    華    民    國    98    年    12    月    10    日
                  民事第五庭  法  官  洪純莉
以上正本係照原本作成。
如對本判決上訴，須於判決送達後二十日之不變期間內，向本院
提出上訴狀。
中    華    民    國    98    年    12    月    10    日
                              書記官  邱美嫆

司法院資訊處製作；財團法人民間司法改革基金會備份。
